ACORDAO-COMPLETO-2344949

ACÓRDÃO 3522/2019 ATA 13/2019 - PRIMEIRA CÂMARA

VISTOS, relatados e discutidos estes autos de tomada de contas especial instaurada pelo Instituto Nacional de Colonização e Reforma Agrária em desfavor da ONG Catavento Comunicação e Educação Ambiental e Edgard Patrício de Almeida Filho, seu então presidente, em razão da impugnação de despesas do Convênio 54000/2005 (Siafi/Siconv 533925) , que tinha por objetivo desenvolver estratégias e ações de comunicação e marketing, no apoio ao processo de comercialização de áreas reformadas, referenciadas nos princípios e conceitos da economia solidária, do Alto Pirangi e Santana do Acaráu e feiras do Sertão Central;
ACORDAM os Ministros do Tribunal de Contas da União, reunidos em sessão da Primeira Câmara, ante as razões expostas pelo Relator, em:
9.1. com fundamento nos arts. 1º, inciso I, 16, inciso III, alíneas ‘b’ e ‘c’, e 19, da Lei 8.443/1992, julgar irregulares as contas da ONG Catavento Comunicação e Educação Ambiental e de Edgard Patrício de Almeida Filho, seu então presidente e condená-los solidariamente ao pagamento do débito discriminado a seguir, atualizado monetariamente e acrescido dos juros de mora devidos, calculado desde a data de ocorrência indicada até sua efetiva quitação, na forma da legislação vigente, fixando o prazo de 15 (quinze) dias, a contar do recebimento da notificação, para que seja comprovado, perante este Tribunal, o recolhimento da quantia ao Tesouro Nacional, nos termos do art. 23, inciso III, alínea “a”, da referida Lei, c/c o art. 214, inciso III, alínea “a”, do Regimento Interno do TCU:
	VALOR ORIGINAL (R$) 
	DATA DA OCORRÊNCIA

	R$ 62.000,00
	20/12/2005

9.2. com fundamento no art. 26 da Lei 8.443/1992, autorizar, se requerido, o pagamento da importância devida em até 36 (trinta e seis) parcelas mensais e consecutivas, fixando o prazo de 15 (quinze) dias, a contar do recebimento da notificação, para que seja comprovado, perante este Tribunal, o recolhimento da primeira parcela, e de 30 (trinta) dias, a contar da parcela anterior, para que seja comprovado o recolhimento das demais parcelas, devendo incidir sobre cada valor mensal os devidos acréscimos legais, na forma prevista na legislação vigente, além de alertar que a falta de comprovação do recolhimento de qualquer parcela importará no vencimento antecipado do saldo devedor, nos termos do art. 217 do Regimento Interno do TCU;
9.3. com fundamento no art. 28 da Lei 8.443/1992, autorizar, desde logo, a cobrança judicial das dívidas, caso não atendida a notificação;
9.4. com fundamento no art. 16, § 3º, da Lei 8.443/1992, c/c art. 209, § 7º, do Regimento Interno do TCU, remeter cópia deste acórdão à Procuradoria da República no Ceará, para adoção das medidas que entender cabíveis;
9.5. dar ciência deste acórdão ao Instituto Nacional de Colonização e Reforma Agrária e aos responsáveis.

Tomada de contas especial (TCE) instaurada pelo Instituto Nacional de Colonização e Reforma Agrária (Incra) em desfavor da ONG Catavento Comunicação e Educação Ambiental e Edgard Patrício de Almeida Filho, seu então presidente, em razão da impugnação de despesas do Convênio 54000/2005 (Siafi/Siconv 533925), que tinha por objetivo desenvolver estratégias e ações de comunicação e marketing, no apoio ao processo de comercialização de áreas reformadas, referenciadas nos princípios e conceitos da economia solidária, do Alto Pirangi e Santana do Acaráu e feiras do Sertão Central.

Primeira Câmara

Superintendência Regional do Incra no Estado do Ceará (00.375.972/0004-03).

3. Responsáveis: Catavento Comunicação e Educação (00.927.080/0001-25); Edgard Patrício de Almeida Filho (XXX.449.013-XX).

13.1. Ministros presentes: Walton Alencar Rodrigues (Presidente), Benjamin Zymler, Bruno Dantas (Relator) e Vital do Rêgo.
13.2. Ministros-Substitutos presentes: Augusto Sherman Cavalcanti e Weder de Oliveira.

BRUNO DANTAS

Por registrar as principais ocorrências havidas no andamento do processo até o momento, resumindo os fundamentos das peças acostadas aos autos, adoto como relatório, com os ajustes necessários, a instrução da secretaria responsável pela análise da demanda (peça 43) , que contou com a anuência do corpo diretivo da unidade (peça 44) :
“INTRODUÇÃO
1. Trata o presente processo de Tomada de Contas Especial - TCE, instaurada contra Edgard Patrício de Almeida Filho (XXX.449.013-XX) , ex-Presidente da ONG Catavento Comunicação e Educação Ambiental (00.927.080/0001-25) e contra a própria ONG, em razão da execução parcial e da reprovação da prestação de contas do Convênio 54000/2005 (Siafi 533925) , firmado entre o Instituto Nacional de Colonização e Reforma Agrária - Incra e a citada ONG Catavento Comunicação e Educação Ambiental (00.927.080/0001-25) .
HISTÓRICO
2. O referido convênio tinha por objeto desenvolver estratégias e ações de comunicação e marketing, no apoio ao processo de comercialização de áreas reformadas, referenciadas nos princípios e conceitos da economia solidária, do Alto Pirangi e Santana do Acaráu e feiras do Sertão Central, mediante recursos financeiros da ordem de R$ 62.000,00 da parte da concedente e R$ 7.300,00 a título de contrapartida da convenente, perfazendo o montante de R$ 69.300,00, conforme se verifica no Plano de Trabalho Aprovado - PTA (peça 1, p. 9-14) e no Termo de Convênio (peça 1, p. 26-31) . A vigência do instrumento estendeu-se de 19/12/2005 a 19/3/2006, tendo como prazo final para apresentação da prestação de contas a data de 18/5/2006 (peça 5, p. 1) .
3. Os recursos federais foram repassados por meio uma ordem bancária, depositada na agência 3253-0, conta corrente 15531-4, do Banco do Brasil (peça 5, p. 10) :
	Ordem Bancária
	Data do Crédito 
	Valor (R$) 

	2005OB903795
	20/12/2005
	62.000,00

4. Consta dos autos o ofício de apresentação da prestação de contas final do convênio, datado de 27/12/2006 (peça 1, p. 63) .
5. A área técnica da Superintendência Estadual do Incra no Estado do Ceará - Incra/CE realizou fiscalização no objeto do convênio e emitiu relatório datado de 29/2/2008, no qual consta a informação de que parte do objeto do convênio não foi executado, em especial a produção de 200 kits de produtos para comercialização, no valor de R$ 1.000,00, e a não produção de dois dos seis releases para imprensa, no valor de R$ 1.800,00 cada, totalizando R$ 4.600,00 de prejuízo (peça 1, p. 52-54) .
6. A análise da prestação de contas do convênio foi feita por grupo de trabalho instituído pelo Incra/CE que emitiu relatório datado de 30/11/2010, sugerindo a reprovação integral da prestação de contas apresentada, tendo em vista as seguintes irregularidades (peça 1, p. 71-73) :
a) o convênio foi celebrado em data posterior à realização das atividades comprovadas na prestação de contas, uma vez que a I Feira da Agricultura Familiar e Reforma Agrária do Território do Sertão Central, objeto motivador dos gastos apresentados na prestação de contas, aconteceu nos dias 23 e 24 de novembro de 2005, sendo que, de acordo com o previsto no plano de trabalho, todos os itens que compõem o plano seriam adotados/realizados antecedendo a realização do evento onde seriam demonstrados os produtos das áreas reformadas. Assim não há como explicar a apresentação de despesas efetuadas após a realização da feira, que deveriam ter sido realizadas para divulgação dos produtos que seriam expostos no evento;
b) a convenente não movimentou os recursos na conta específica do convênio. A convenente transferiu indevidamente o valor creditado pelo Incra na conta específica para outra conta dela, de 19.219-8, da mesma agência do Banco do Brasil, contrariando o art. 20 da IN/STN 1/1997;
c) o convenente não depositou os recursos da contrapartida na conta específica aberta para movimentação dos recursos do convênio, contrariando o art. 20 da IN/STN 1/1997;
d) alguns documentos comprobatórios dos gastos não guardam relação com o objeto do convênio;
e) aquisição de materiais de escritório em volumes incompatíveis para a realização do objeto, conforme notas fiscais 4805 e 4806;
f) comprovação de gastos com pagamento de pessoas físicas (prestadores de serviços e estagiárias) para execução de atividades inerentes à realização de tarefas da convenente, o que deveria ser disponibilizado pela própria convenente, conforme está estabelecido na cláusula segunda do instrumento do convênio, item 11, letra ‘c’;
g) pagamento de remuneração ao coordenador da convenente, Edgard Patrício de Almeida Filho, tendo como razão, a prestação de serviços de produção jornalística: cláusula segunda letra ‘c’, item II;
h) realização de atividades relacionadas a eventos de produção artística e cultural que não figuraram no objeto do convênio, visto que o mesmo se destinava exclusivamente ao desenvolvimento de atividades de apoio no processo de comercialização da produção dos assentamentos, contrariando a cláusula primeira do instrumento do convênio;
i) despesas realizadas após a expiração do prazo de vigência do convênio, contrariando o art. 8º, parágrafo V da IN/STN 1/1997.
7. A ONG foi notificada das aludidas irregularidades e instada a recolher a integralidade do montante federal repassado, devidamente atualizado por meio de expediente datado de 11/7/2011 (peça 1, p. 87) . Em resposta, encaminhou justificativas em 5/11/2012 (peça 1, p. 120-157) que, no entanto, foram indeferidas por parte do Incra/CE, conforme consta do Parecer 8/2013, tendo sido os autos encaminhados para instauração da competente tomada de contas especial (peça 1, p. 159-173) .
8. A ONG foi notificada do indeferimento por meio de expediente datado de 13/3/2013 (peça 1, p. 88) e, em 11/4/2013, foi novamente notificada para recolher a dívida apurada (peça 1, p. 91) .
9. Em 20/6/2016, nova notificação foi encaminhada pelo Incra/CE (peça 1, p. 92) . Em resposta, o advogado da empresa encaminhou expediente solicitando a suspensão do procedimento de cobrança tendo em vista a existência do procedimento judicial 0801840-29.2013.4.05.8100, pendente de recurso (peça 1, p. 96-112) .
10. Instaurada a TCE, o tomador de contas emitiu Relatório de TCE, datado de 8/11/2016, atribuindo a Edgard Patrício de Almeida Filho (XXX.449.013-XX) , ex-Presidente da ONG Catavento Comunicação e Educação, bem como à própria ONG, a responsabilidade pelo débito original de R$ 62.000,00, correspondente a totalidade dos recursos federais repassados, em razão da execução parcial e da reprovação integral da prestação de contas apresentada (peça 2, p. 70-85) .
11. O Relatório de Auditoria do Controle Interno 4/2017 anuiu com o relatório do tomador de contas (peça 2, p. 91-92) .
12. Posto isso, quantificado definitivamente o débito pelo qual o responsável é alcançado, seguiu a TCE seu trâmite pelo órgão superior de Controle Interno, recebendo, ao fim, o devido Pronunciamento Ministerial (peça 2, p. 93-95) .
13. Na análise realizada por esta Secex/CE, considerou-se que os fatos se encontravam devidamente circunstanciados, razão pela qual propôs-se a citação solitária de Edgard Patrício de Almeida Filho (XXX.449.013-XX) e da ONG Catavento Comunicação e Educação (00.927.080/0001-25) , bem como a realização de diligência junto ao Instituto Nacional de Colonização e Reforma Agrária - Incra para que encaminhasse cópia dos documentos que compõem a prestação de contas do Convênio 54000/2005 (peça 8) .
EXAME TÉCNICO
14. Consoante proposta apresentada acima, a Secex/CE realizou as citações da ONG Catavento Comunicação e Educação Ambiental (Ofício 0201/2018, de 21/12/2018, peça 9) e de Edgard Patrício de Almeida Filho (Ofício 200/2018, de 21/12/2018, peça 13) , assim como diligência ao Incra (Ofício 0202/2018, de 21/12/2018, peça 11) . As respostas às citações encontram-se à peça 25 e 30 e à diligência à peça 20-23.
Alegações de defesa apresentada pela ONG Catavento Comunicação e Educação e pelo responsável Sr. Edgard Patrício de Almeida Filho (peças 25 e 30) 
15. Por meio de seu advogado constituído, os responsáveis alegam que desde o desde 18 de outubro de 2005, anteriormente a realização da Feira do Sertão Central, a organização Catavento Comunicação e educação havia protocolado na Superintendência Regional do Incra/CE o Programa de Trabalho com inclusão da feira em seu objeto, sendo aprovado pela Instituição.
16. Argumenta que os serviços foram executados de acordo com o disposto no Plano de Trabalho, atingindo-se o objeto principal da celebração do Convênio. Todavia, o Incra reprovou integralmente a prestação de contas apresentada pela convenente.
17. Inconformados da decisão que reprovou as contas da convenente Catavento, interpuseram recurso administrativo junto ao Incra, sendo indeferido. Nesse sentido, com o esgotamento na seara administrativa, interpuseram uma Ação Ordinária ao Poder Judiciário Federal, vindo a ser distribuído sob o 0801840-29.2013.4.05.8100 a 2ª Vara Federal da Seção Judiciária do Ceará.
18. Analisando o que constava nos autos processuais (Ação Ordinária 0801840.292013.4.0.5.8100) , após o encerramento da instrução processual com oitiva de depoimentos, em análise de mérito, a ação foi julgada procedente, considerando válida e regular a prestação de contas apresentada no Convênio 54000/2005 (peça 30, p. 4-6) .
19. Da sentença proferida nos autos da Ação Ordinária 0801840- 29.2013.4.05.8100, o Incra recorreu ao Tribunal Regional Federal da 5ª Região, onde a Quarta Turma do Egrégio Tribunal Regional Federal da 5ª Região, por unanimidade, negou provimento à apelação, nos termos do relatório e do voto do relator constantes dos autos (peça 30, p. 6-8) .
20. Sendo negado o provimento do Recurso Apelatório, o Incra apresentou Embargos de Declaração à Quarta Turma do Tribunal Regional Federal da 5ª Região e, por unanimidade, negou-se provimento.
21. Inconformado com a decisão que julgou procedente a Ação Ordinária 0801840-29.2013.4.05.8100 e a decisão do Tribunal Regional Federal da 5ª Região que confirmou a sentença, alegam que o Incra interpôs Recurso Especial ao Superior Tribunal de Justiça onde, em decisão monocrática, o Vice Presidente do TRF 5 entendeu que o exame do terna suscitado na peça recursal (inexistência de ilegalidade na decisão administrativo do Incra que reprovou a prestação de contas da Empresa Recorrida) implicou no reexame probatório, o que é vedado em sede de Recurso Especial por meio da Súmula 07/STJ, inadmitindo-o.
22. Por fim, argumentam que a cobrança realizada por este Tribunal de Contas da União, relacionada à reprovação da prestação de contas do Convênio 54000/2005, fere o princípio da repartição dos poderes, mostrando-se em desobediência às decisões proferidas nos autos da Ação Ordinária 0801840-29.2013.4.05.8100 e confirmadas pelo Tribunal Regional Federal da 5ª Região, alegando que pode, inclusive, onerar os cofres públicos federais com o pagamento de multa e responsabilização de seus agentes.
Análise
23. Preliminarmente, cumpre destacar que o Tribunal de Contas da União possui jurisdição e competência próprias estabelecidas pela Constituição Federal e pela sua Lei Orgânica (Lei 8.443/92) . Dessa forma, a existência de ação judicial sobre mesma matéria não obsta o exercício do controle externo, dado o princípio da independência das instâncias cível, penal e administrativa. Somente teria influência no processo em exame a ação penal em que fossem absolvidos os responsáveis pela negativa de autoria ou inocorrência do fato, caso em que as demais esferas devem acatar a decisão adotada no âmbito do juízo penal.
24. No caso em análise, a causa ensejadora do arquivamento da ação foi por declarar válida e regular a prestação de contas do Convênio 54000/2005, não sendo os responsáveis absolvidos por inexistência do fato ou negação da autoria. Desse modo, não se pode falar, portanto, em absolvição dos responsáveis. Como apenas o reconhecimento, no processo penal, da negativa da autoria ou da inexistência do fato poderia afastar suas responsabilidades, permanece intacta a competência do TCU para apreciar, de forma independente, as irregularidades aqui apontadas.
25. Esse entendimento é pacifico no TCU, sendo exemplos os Acórdão 2067/2015-TCU-Plenário, de relatoria do Ministro Bruno Dantas, 2.613/2015-TCU-Plenário, de relatoria do Ministro Benjamin Zymler, 2.437/2015-TCU-Plenário, de relatoria do Ministro Ana Arraes, 541/2015-Plenário, de relatoria do Ministro Raimundo Carreiro, 1.529/2015-TCU-1ª Câmara, de relatoria do Ministro Weder de Oliveira, entre outros.
26. Passando à análise dos fatos, verifica-se que em 18/10/2005, Edgar Patrício protocolou junto à Superintendência Estadual do Incra/CE o projeto da ONG Catavento Comunicação e Educação Ambiental a ser desenvolvido no âmbito do Programa TerraSol, com a apresentação do Plano de Trabalho, cujo título de projeto foi ‘Ações de Comunicação e Marketing no Apoio às Áreas Reformadas’ (peça 21, p. 3-4) .
27. O referido Plano de Trabalho foi aprovado pelo Incra em 18/11/2005 (peça 21, p. 7) , sendo que o Convênio 54000/2005 foi celebrado em 15/12/2005 (peça 21, p. 70) , isto é, após a realização da I Feira da Agricultura Familiar e Reforma Agrária do Território do Sertão Central, objeto motivador dos gastos apresentados na prestação de contas, que ocorreu nos dias 23 e 24 de novembro de 2005.
28. Analisando os comprovantes de despesas apresentados na prestação de contas do convênio, verificam-se que todos os recibos e notas fiscais referem-se a despesas realizadas posteriormente à data de realização da I Feira da Agricultura Familiar e Reforma Agrária do Território do Sertão Central (peça 21, p. 107-125, p. 164-199; e peça 22, p. 3-98) .
29. A jurisprudência desta Corte é no sentido de que a mera execução física do objeto ou de parte dele, por si só, não comprova que os recursos foram aplicados corretamente, cabendo ao responsável demonstrar o nexo causal entre os recursos que lhe foram repassados e os documentos de despesas referentes à execução, tais como notas de empenho, recibos, notas fiscais, extratos bancários, de forma que seja possível confirmar que o objeto foi executado com os recursos transferidos
30. Esse entendimento fundamenta-se no dever de prestar contas, previsto no parágrafo único do art. 70 da Constituição Federal, bem como em outros normativos infraconstitucionais, como o decreto-lei 200/1967. Nesse sentido é o teor dos Acórdão 2024/2016-TCU-Segunda Câmara, rel. Ana Arraes; 1.449/2016-tcu-2ª Câmara, rel. Ana Arraes; 11.236/2015-tcu-2ª Câmara, rel. Ana Arraes; 11.222/2015-TCU-2ª câmara, rel. Augusto Nardes; e 7.612/2015-TCU-1ª câmara, rel. Walton Alencar Rodrigues.
31. No caso concreto, em que pese a execução do objeto, conforme peça 22, p. 120-131, não foi possível constatar o nexo causal entre os recursos repassados e a execução do objeto, tendo em vista que todos os documentos que comprovam as despesas realizadas no Convênio 54000/2005, que deveriam ter sido realizados anteriormente ao evento, foram efetuados somente após a realização da feira, devendo por isso serem rejeitadas as contas dos responsáveis, sendo esses condenados solidariamente ao valor total do débito no valor de R$ 62.000,00 (ref.: 20/12/2005) .
32. Quanto às demais irregularidades/falhas constatadas na análise da prestação de contas do convênio pelo grupo de trabalho instituído pelo Incra/CE, item 6, alíneas ‘b’ a ‘i’ da presente instrução, o responsável, Edgard Patrício de Almeida Filho, não apresentou qualquer defesa quanto às essas irregularidades/falhas constatadas.
33. Em que pese o responsável não ter se manifestado sobre tais irregularidades, destaca-se que nos processos do TCU a avaliação da responsabilidade do agente nos processos desta Corte não prescinde dos elementos existentes nos autos ou para ele carreados, uma vez que são regidos pelo princípio da verdade material (Acórdão 163/2015-TCU-Segunda Câmara, rel. André de Carvalho; 2.685/2015-TCU-2ª Câmara, rel. Raimundo Carreiro; 2.801/2015-TCU-1a Câmara, rel. Walton Alencar Rodrigues; 4.340/2015-TCU-1a Câmara, rel. Weder de Oliveira e 5.537/2015-TCU-1a câmara, rel. Weder de Oliveira) .
34. Todavia, não há elementos para que se possa efetivamente aferir e reconhecer a ocorrência de boa-fé na conduta do responsável, razão pela qual entende-se que deve ser aplicada a multa prevista no inciso II do art. 58 da Lei 8.443/1992.
CONCLUSÃO
35. Esta instrução tratou da análise das alegações de defesa apresentadas por Edgard Patrício de Almeida Filho, ex-Presidente da ONG Catavento Comunicação e Educação Ambiental, bem como da própria ONG Catavento Comunicação e Educação Ambiental.
36. Constatou-se que os comprovantes de despesas apresentados na prestação de contas do convênio, verificam-se que todos os recibos e notas fiscais referem-se a despesas realizadas posteriormente à data de realização da I Feira da Agricultura Familiar e Reforma Agrária do Território do Sertão Central.
37. Nesse sentido, não foi possível constatar o nexo causal entre os recursos repassados e a execução do objeto, tendo em vista que todos os documentos de gastos que deveriam comprovar as despesas realizadas no Convênio 54000/2005 foram efetuados somente após a realização da feira, devendo por isso serem rejeitadas as contas dos responsáveis, sendo Edgard Patrício de Almeida Filho e a ONG Catavento Comunicação e Educação Ambiental serem condenados solidariamente ao valor total do débito no valor de R$ 62.000,00 (ref.: 20/12/2005) .
38. Quanto às demais irregularidades/falhas constatadas na análise da prestação de contas do convênio pelo grupo de trabalho instituído pelo Incra/CE, item 6, alíneas ‘b’ a ‘i’ da presente instrução, o responsável Sr. Edgard Patrício de Almeida Filho não apresentou qualquer defesa quanto às essas irregularidades/falhas constatadas.
39. Quanto a esse ponto, não foram verificados elementos que possam efetivamente aferir e reconhecer a ocorrência de boa-fé na conduta do responsável, razão pela qual entende-se que deve ser aplicada a multa prevista no inciso II do art. 58 da Lei 8.443/1992.
PROPOSTA DE ENCAMINHAMENTO
40. Diante do exposto, submetem-se os autos à consideração superior, propondo:
a) rejeitar as alegações de defesa apresentadas Catavento Comunicação e Educação Ambiental (00.927.080/0001-25) e Sr. Edgard Patrício de Almeida Filho (XXX.449.013-XX) .
b) com fundamento nos arts. 1º, inciso I, 16, inciso III, alíneas ‘b’ e ‘c’, da Lei 8.443/1992, c/c os arts. 19 e 23, inciso III, da mesma Lei, e com os arts. 1º, inciso I, 209, incisos II e III, 210 e 214, inciso III, do Regimento Interno do TCU, julgar irregulares as contas de Sr. Edgard Patrício de Almeida Filho, (XXX.449.013-XX) , ex-Presidente da Catavento Comunicação e Educação Ambiental, e condená-los, em solidariedade, com a empresa Catavento Comunicação e Educação Ambiental (00.927.080/0001-25) , ao pagamento da quantia a seguir especificada, com a fixação do prazo de quinze dias, a contar da notificação, para que comprove, perante o Tribunal (art. 214, inciso III, alínea ‘a’, do Regimento Interno) , o recolhimento da dívida aos cofres do Tesouro Nacional, atualizada monetariamente e acrescida dos juros de mora, calculados a partir da data discriminada, até a data do recolhimento, na forma prevista na legislação em vigor:
	Data da ocorrência
	Valor original (R$) 

	 20/12/2005
	 62.000,00 

c) aplicar ao senhor Edgard Patrício de Almeida Filho (XXX.449.013-XX) a multa prevista no art. 57 e no art. 58, inciso II, da Lei 8.443/1992 e, para a empresa Catavento Comunicação e Educação Ambiental (00.927.080/0001-25) , a multa prevista no art. 57 da Lei 8.443/1992, fixando o prazo de quinze dias, a contar da notificação, para que comprovem, perante o Tribunal (art. 214, inciso III, alínea ‘a’, do Regimento Interno) , o recolhimento da dívida aos cofres do Tesouro Nacional, atualizada monetariamente desde a data do acórdão até a do efetivo recolhimento, na forma da legislação em vigor, se for paga após o vencimento;
d) autorizar, desde logo, nos termos do art. 28, inciso II, da Lei 8.443/1992, a cobrança judicial das dívidas, caso não atendidas as notificações;
e) autorizar, caso requerido e se o processo não tiver sido remetido para cobrança judicial, o pagamento das dívidas do em até 36 parcelas mensais e consecutivas, nos termos do art. 26 da Lei 8.443/1992, c/c o art. 217 do Regimento Interno do TCU, fixando-se o prazo de quinze dias, a contar do recebimento da notificação, para comprovar, perante o Tribunal, o recolhimento da primeira parcela, e de trinta dias, a contar da parcela anterior, para comprovar o recolhimento das demais parcelas, devendo incidir sobre cada valor mensal, atualizado monetariamente, os juros de mora devidos, na forma prevista na legislação em vigor, esclarecendo aos responsáveis que, em caso de parcelamento da dívida, a falta de pagamento de qualquer parcela importará no vencimento antecipado do saldo devedor (art. 217, § 2º, do Regimento Interno do TCU) ;
f) encaminhar cópia da deliberação ao Procurador-Chefe da Procuradoria da República no Ceará, nos termos do § 3º do art. 16 da Lei 8.443/1992, c/c o § 7º do art. 209 do Regimento Interno do TCU, para adoção das medidas cabíveis, e comunicar-lhe que o relatório e o voto que a fundamentarem podem ser acessados por meio do endereço eletrônico www.tcu.gov.br/acordaos, sendo que, caso haja interesse, o Tribunal pode enviar-lhe cópia desses documentos sem qualquer custo.”
2.	O Ministério Público junto ao TCU, por sua vez, se manifestou nos seguintes termos (peça 45) :
“Trata-se de tomada de contas especial instaurada pelo Instituto Nacional de Colonização e Reforma Agrária (Incra) contra Edgard Patrício de Almeida Filho (XXX.449.013-XX) , ex-Presidente da entidade Catavento Comunicação e Educação Ambiental (00.927.080/0001-25) , e contra a própria entidade, em razão da execução parcial e da reprovação da prestação de contas do Convênio 54000/2005 (Siafi 533925) .
Verificou-se a prescrição da pretensão punitiva do Tribunal em relação aos responsáveis na forma do Acórdão 1441/2016-TCU-Plenário, uma vez que o ato que ordenou a citação no TCU (21/2/2018 - peça 8) foi realizado mais de 10 anos após a data da ocorrência da irregularidade (20/12/2005 - peça 5) .
Nesse sentido, com exceção da aplicação das multas propostas, manifesta-se o Ministério Público de Contas da União de acordo com a proposta de mérito feita pelo Diretor-substituto da Secex/CE (peça 43) , com o ajuste proposto pelo Secretário (peça 44) .”
É o relatório.

Mayra Dias de Holanda Alencar (24.913/OAB-CE) e outros, representando Edgard Patrício de Almeida Filho e Catavento Comunicação e Educação.

Procurador Júlio Marcelo de Oliveira.

TOMADA DE CONTAS ESPECIAL. CONVÊNIO. INSTITUTO NACIONAL DE COLONIZAÇÃO E REFORMA AGRÁRIA. APOIO A PROJETO. IMPUGNAÇÃO DAS DESPESAS. CITAÇÃO. AUSÊNCIA DE NEXO CAUSAL ENTRE OS RECURSOS FEDERAIS E AS DESPESAS. REJEIÇÃO DAS ALEGAÇÕES DE DEFESA APRESENTADAS. IRREGULARIDADE DAS CONTAS. DÉBITO. MULTA PRESCRITA.

TOMADA DE CONTAS ESPECIAL (TCE)

Secretaria do TCU no Estado do Ceará (Sec-CE).

Trata-se de tomada de contas especial (TCE) instaurada pelo Instituto Nacional de Colonização e Reforma Agrária (Incra) em desfavor da ONG Catavento Comunicação e Educação Ambiental e Edgard Patrício de Almeida Filho, seu então presidente, em razão da impugnação de despesas do Convênio 54000/2005 (Siafi/Siconv 533925) , que tinha por objetivo desenvolver estratégias e ações de comunicação e marketing, no apoio ao processo de comercialização de áreas reformadas, referenciadas nos princípios e conceitos da economia solidária, do Alto Pirangi e Santana do Acaráu e feiras do Sertão Central.
O convênio foi firmado no valor de R$ 69.300,00, sendo R$ 62.000,00 à conta do órgão concedente e R$ 7.300,00 referentes à contrapartida da entidade convenente. Os recursos federais foram liberados por meio da ordem bancária 2005OB903795, datada de 20/12/2005.
Na fase interna da TCE, o órgão concedente concluiu pela execução parcial do objeto pactuado e reprovação da prestação de contas, devido à irregularidade na execução financeira, conforme consignado no relatório de TCE.
No âmbito do TCU, foram promovidas as citações da ONG e de seu então presidente.
Na análise de mérito, a secretaria especializada concluiu pela rejeição das alegações de defesa apresentadas e propôs julgar irregulares as contas dos responsáveis, com a imputação integral do débito e a aplicação das multas previstas nos arts. 57 e 58 da Lei 8.443/1992. À proposta anuiu, na essência, o Ministério Público junto ao TCU, tendo divergido da aplicação das multas, por entender que ocorreu a prescrição da pretensão punitiva.
Corroboro as análises empreendidas pela unidade instrutora, com as considerações tecidas pelo Ministério Público junto ao TCU, razão pela qual incorporo os fundamentos apresentados às minhas razões de decidir.
Verificou-se que todos os recibos e notas fiscais apresentados referem-se a despesas realizadas posteriormente à data de realização da I Feira da Agricultura Familiar e Reforma Agrária do Território do Sertão Central. De acordo com o previsto no plano de trabalho, todos os itens que compõem o plano seriam adotados/realizados antes do evento, onde seriam demonstrados os produtos das áreas reformadas. Não há como explicar a apresentação de despesas efetuadas após a realização da feira, que deveriam ter sido realizadas para divulgação dos produtos que seriam expostos no evento.
Não socorre o argumento de que o Poder Judiciário julgou procedente a Ação Civil Ordinária 0801840.292013.4.0.5.8100, para considerar válida a prestação de contas apresentada no Convênio 54000/2005. Isso porque não se questiona nesta instância eventual omissão no dever de prestar contas, mas sim a aplicação incorreta de recursos públicos. A mera execução física do objeto e a apresentação da prestação de contas não são suficientes, por si sós, para concluir que as normas de direito financeiro foram observadas. Cabia ao responsável demonstrar o nexo causal entre os recursos que lhe foram repassados e os documentos hábeis de despesas referentes à execução, tais como notas de empenho, recibos, notas fiscais, extratos bancários, de forma que fosse possível confirmar que o objeto foi executado com os recursos transferidos, o que não ocorreu.
Ademais, a competência para julgar as contas dos responsáveis por dinheiro público federal é desta Corte de Contas, conforme disposição expressa constitucional (art. 71, inc. II, da CF/88) . A existência da referida ação judicial não obsta o exercício do controle externo, dado o princípio da independência das instâncias cível, penal e administrativa. Somente teria influência no processo em exame a ação penal em que fossem absolvidos os responsáveis pela negativa de autoria ou inocorrência do fato, caso em que as demais esferas deveriam acatar a decisão adotada no âmbito do juízo penal.
Quanto às demais irregularidades/falhas imputadas aos responsáveis (sete) , não foi apresentada defesa, permanecendo hígidos os elementos comprobatórios de suas ocorrências nos autos.
Por fim, assite razão ao parquet no tocante à prescrição da pretensão punitiva do Tribunal em relação aos responsáveis, na forma do Acórdão 1441/2016-TCU-Plenário, uma vez que o ato que ordenou a citação nesta Corte (21/2/2018 - peça 8) foi realizado mais de 10 anos após a data da ocorrência da irregularidade (20/12/2005 – peça 5) . Razão pela qual, deixo de aplicar multa aos responsáveis.
Nesse cenário, exsurge o dever de julgar irregulares as contas dos responsáveis e imputar-lhes débito, com amparo no art. 19 da Lei Orgânica do TCU.
	Ante o exposto, voto por que o Tribunal adote o Acórdão que ora submeto à deliberação deste Colegiado.
TCU, Sala das Sessões Ministro Luciano Brandão Alves de Souza, em 30 de abril de 2019.
Ministro BRUNO DANTAS
Relator